最高法院刑事判決　　　　　　　　　　　　　　　　九十一年度台上字第八九Ｏ號
　　上　訴　人　台灣高等法院台南分院檢察署檢察官
　　被　　　告　甲○○
右上訴人因被告毀棄損壞案件，不服台灣高等法院台南分院中華民國八十九年十一月
三十日第二審更審判決 (八十九年度上更(一)字第二四七號，起訴案號：台灣嘉義地方
法院檢察署八十四年度偵字第五Ｏ六七號) ，提起上訴，本院判決如左：
    主  文
原判決撤銷，發回台灣高等法院台南分院。
    理  由
本件原判決以檢察官起訴指被告甲○○於民國八十四年二月間，未經同意，擅將坐落
嘉義縣義竹鄉○○段溪洲小段四三二之二號土地 (屬重劃前溪洲段七Ｏ三之二號土地
之一部分) ，如原判決附圖三所示Ａ部分莊溪南所有以磚、土為牆，上覆瓦片可供人
居住未為保存登記之房屋一幢，予以拆除，改建成磚牆鐵皮屋頂之房屋等情，認被告
涉犯刑法第三百五十三條第一項之毀壞建築物罪嫌。但經審理結果，認不能證明被告
犯罪，因而維持第一審諭知被告無罪之判決，駁回檢察官在第二審之上訴，固非無見
。
惟查：(一)原判決認定被告甲○○所拆除上開房屋及其基地，係原所有人莊溪南出賣予
其佔有使用等情，無非以被告提出之買賣合約書、附圖及收據，暨證人莊棟梁供稱：
「被告所拆除之房屋係連同基地一起向莊溪南購買」，莊金成供稱：「被告在其所拆
除之房屋之處已住二十年以上，至於如何買賣，我不了解」等語，為其所憑之依據。
然該買賣合約書記載如下，第一條：「土地標示：義竹鄉○○段柒零肆號建約貳拾坪
（實地）」，第二條：「土地代金：新台幣壹萬肆仟元正 (每坪以新台幣柒佰元計算
) 」，第三條：「定金：新台幣捌仟元正」，第四條：「殘款交付日期：新台幣陸仟
元正 (該地辦理分割手續中付清）」，第五條：「地上物：現在空屋 (但是莊國珍居
住部分要解決時，由承買人負責，與賣主無干) 尤其是解決由賣主出面協調議價之約
」，且繪製「土地出賣位置圖」，其收據亦載明領收建地約二十坪之代款 (見偵查卷
第十五、十六頁) ，由上述「土地代金」、「土地出賣位置圖」、「領收建地約二十
坪之代款」等文句觀之，被告與莊溪南間之買賣，其標的除約二十坪之土地外，是否
另包括該土地上之建物，不無疑問。而被告及告發人莊英麟 (莊溪南之子) 均稱在被
告遷入該屋之前，莊溪南曾將之出租予翁登溪約二年 (見偵查卷第一一九、一二Ｏ頁
) ，如果無訛，則該屋並非毫無價值，證人莊棟梁所稱被告購買之標的包括土地、房
屋，是否與買賣合約書及收據之記載不符，究竟以何者可採，非無究明餘地 (見本院
前次發回意旨) 。原判決雖說明買賣合約書記載「五、地上物：現在空屋 (但是莊國
珍居住部分要解決時，由承買人負責，與賣主無干) 尤其是解決由賣主出面協調議價
之約」，足可確定買賣當時有包括地上物「空屋一棟」，否則何必書明地上物之標示
？又該屋左鄰莊國珍之房屋，兩屋為共同壁，所以契約強調莊國珍居住部分要解決時
，由買主即被告負責，與賣主莊溪南無干……足見莊溪南係因認兩屋有共同壁可能滋
生糾紛，惟其既已出售，自不負責解決，因而書明上開文句云云 (理由第六段) 。但
買賣合約書第五條有關地上物之記載，並未明確表示地上空屋亦在買賣之列，該項約
定究何所指，被告與告發人意見不一，被告謂係指莊國珍居住部分，如被告有意購買
，得經莊溪南協調議價，但莊溪南不保證買賣能夠成立，後果由被告自行負責 (見一
審卷第一六、一一Ｏ頁，原審上訴卷第三七頁) ，莊英麟則謂買賣之標的係七Ｏ四號
上約二十坪之土地，並未包括房屋在內，莊國珍之房屋位於七Ｏ四號上，該地號上有
很多空屋，第五條是指莊國珍部分要解決時由買方甲○○自行負責，現有空屋如要解
決才由賣方莊溪南出面協調議價 (見一審卷第三八、八八、一Ｏ九頁，上訴卷第八二
頁) ，原審未斟酌買賣雙方之意見，綜合各方面情形詳為勾稽，以期發現真實，逕自
推論莊溪南係因認兩屋有共同壁可能滋生糾紛，因而書明上開文句云云，尚嫌速斷，
有查證未盡之違誤。(二)買賣合約書第一條記載買賣之土地係義竹鄉○○段七Ｏ四號 (
重劃後為四三四號) 約二十坪土地，檢察官起訴書指被告毀壞之房屋係位於溪洲段溪
洲小段四三二之二號即重劃前溪洲段七Ｏ三之二號 (重劃後為四三二號，嗣再分割為
四三二、四三二之一、四三二之二號三筆) 土地內，僅占用Ｏ點ＯＯ四Ｏ三Ｏ公頃 (
約十二點一九坪) ，被告所拆除之房屋是否坐落在該買賣土地範圍內，與判斷被告是
否成立毀壞建築物罪，至有關係。原判決雖說明被告向莊溪南購買之標的，應係被告
改建房屋之處，買賣合約書上記載義竹鄉○○段七Ｏ四號，係莊溪南誤認該處屬七Ｏ
四地號，因而誤寫所致；並將朴子地政事務所於八十九年一月二十七日測量之複丈成
果圖，做為判決之附件即「附圖三」，謂莊英麟之代理人於現場勘驗時指莊溪南所出
售之土地係位於原七Ｏ四地號上莊國珍房屋之左邊，即「附圖三」Ｄ的位置，該處為
陳振能之房屋云云。但莊英麟曾具狀表示該複丈成果圖標示Ｃ亦為莊國珍之房屋，顯
有錯誤；事實上，「附圖三」Ｃ、Ｄ部分以前皆為空屋，面積為二十坪，已請求地政
事務所更正 (見原審更(一)卷第一一Ｏ頁) ，並提出現場放大照片一張，謂七Ｏ四號上
亦有如買賣合約書「土地出賣位置圖」所繪特徵，被告之父莊清池在七Ｏ四號有持分
，被告之舊屋也在七Ｏ四號上，其對該地號知之甚稔，不可能寫錯，也不會發生買房
屋漏寫房屋，買土地又漏寫地號之情形，莊溪南係將七Ｏ四號土地持分中之二十坪賣
予被告，其一家人原住七Ｏ三之二號上，該地號在五十六年間簽訂買賣合約書當時並
無空屋，且該地號屬長方形，莊溪南豈有將面臨道路之土地賣給他人，致使自己無出
路之理！況遭被告毀損之建物均在七Ｏ三之二號上，其面積僅十二點一九坪，被告不
可能買二十坪土地，卻僅使用十二點一九坪等語 (見偵查卷第一Ｏ七頁，原審上訴卷
第九、八一、八二、八八、八九、一三三頁，更(一)卷第四五至四七頁) 。究竟莊溪南
出售被告之土地是否即為被告拆除重建之處，有無連同其上房屋一併出售，事實仍有
待釐清，原審未詳為調查剖析，亦嫌理由欠備，難昭折服。檢察官上訴意旨指摘原判
決不當，非無理由，應認仍有發回更審之原因。
據上論結，應依刑事訴訟法第三百九十七條、第四百零一條，判決如主文。
中      華      民      國    九十一    年      二      月     二十     日
                              最高法院刑事第八庭
                                  審判長法官  張  信  雄
                                        法官  賴  忠  星
                                        法官  張  清  埤
                                        法官  呂  永  福
                                        法官  林  永  茂
      右正本證明與原本無異
                                              書  記  官
中      華      民      國    九十一    年      三      月      四      日
